【裁判字號】    97,上更(一),246
【裁判日期】    980311
【裁判案由】    違反護照條例
【裁判全文】
臺灣高等法院高雄分院刑事判決     97年度上更(一)字第246號
上  訴  人  臺灣屏東地方法院檢察署檢察官
被      告  丁○○
被      告  甲○○
上  一  人
選任辯護人  陳忠勝律師
上列上訴人因被告等違反護照條例案件，不服臺灣屏東地方法院
93年度訴字第722 號中華民國94年7 月28日第一審判決（起訴案
號：臺灣屏東地方法院檢察署93年度偵字第452 號），提起上訴
，判決後，經最高法院發回，本院判決如下：
    主  文
原判決關於丁○○部分撤銷。
丁○○共同將護照交付他人以供他人冒名使用，處有期徒刑貳月
，減為有期徒刑壹月，如易科罰金以銀元佰元即新臺幣玖佰元
折算壹日。
其他上訴駁回。
    事  實
一、丁○○與乙○○係朋友關係，民國（下同）90年4 月月間某
    日，綽號「小王」之黃嘉浪（未據起訴）對丙○○誘以若能
    尋得人頭提供身分證憑以辦理護照，將給丙○○新臺幣（下
    同）2 萬元之報酬，如能提供人頭護照，則將給予每本5,00
    0 元或6,000 元之報酬，丙○○即轉邀乙○○，並允以提供
    1 張身分證等證件憑以辦理護照時，給予乙○○15,000元，
    若提供他一本護照，則給予4,000 至5,000 元之報酬，丙○○、乙○○（乙○○、丙○○已分別另案經原審及本院判處
    罪刑確定）明知黃嘉浪以人頭辦理我國護照或購得護照係為
    交付他人供他人冒名使用，竟與之基於共同之犯意聯絡，於
    謀議既定後，乙○○於90年5 月間，在高雄市、屏東縣向丁○○、陳智斌、王裕成（陳智斌、王裕成均另案審結）誘以
    提供一人之身分證憑以辦理護照，可取得1,000 或1,500 元
    之報酬，丁○○明知乙○○以其名義辦理我國護照係為交付
    他人供他人冒名使用，竟亦與黃嘉浪、丙○○、乙○○之基
    於共同之犯意聯絡，提供其身分證、照片等證件給乙○○憑
    以向我國外交部領事事務局辦理護照，並收受乙○○所交付
    之1,000 元報酬，乙○○取得上開證件後即轉交給丙○○，
    丙○○再交付給黃嘉浪，黃嘉浪取得丁○○之證件後，即委
    由寶獅旅行社轉委翔富旅行社於90年5 月10日向外交部領事
    事務局提出聲請核發護照，黃嘉浪取得護照後即交付予不詳
    之他人冒充丁○○使用。嗣乙○○、陳智斌、王裕成（均由
    原審另案審結）等於90年6 月間某日，持已辦妥之陳智斌護
    照（護照號碼：L00000000 號）至美國在臺協會辦理入境美
    國簽證，陳智斌因故未能取得簽證，惟仍將該護照交予丙○○，再由丙○○轉交綽號「小王」黃嘉浪之成年男子，供大
    陸地區人民持以冒用，自臺灣過境轉機赴美國之用，迄於90
    年7 月17日，適有一位姓名年籍不詳之大陸地區人民利用馬
    來西亞航空MH-094號班機由馬來西亞飛至桃園中正機場後轉
    至美國洛杉磯，在飛機降落桃園中正機場之際，由另一名姓
    名不詳之成年男子，將陳智斌之護照及登機證（MH-094號班
    機）交付予該不詳姓名之大陸地區人民，該不詳姓名之大陸
    地區人民即冒用該護照順利搭乘該馬來西亞航空MH-094號班
    機扺達美國洛杉磯，其於飛行之期間，該不詳姓名之大陸地
    區人民將陳智斌之護照交由該名姓名不詳之成年男子帶回臺
    灣以供其他大陸地區人民再次使用，同年8 月8 日，另一名
    姓名不詳之大陸地區人民冒用陳智斌護照，以同一方式登機
    至美國洛杉磯時，經美國移民局人員於該名大陸地區人民抵
    達美國洛杉機時查獲，轉知桃園中正機場人員，始依該名大
    陸地區人民行李牌上之資料，查出畫位資料、護照號碼及登
    機證，而循線查獲。
二、案經內政部警政署航空警察局移送臺灣屏東地方法院檢察署
    檢察官偵查起訴。
    理   由
壹、證據能力部分：
一、按被告以外之人於審判外之陳述，雖不符前四條之規定，而
    經當事人於審判程序同意作為證據，法院審酌該言詞陳述或
    書面陳述作成時之情況，認為適當者，亦得為證據。當事人
    、代理人或辯護人於法院調查證據時，知有第159 條第1 項
    不得為證據之情形，而未於言詞辯論終結前聲明異議者，視
    為有前項之同意，刑事訴訟法第159 條之5 定有明文。
二、本件被告丁○○及檢察官對於證人乙○○、丙○○於警詢時
    所為陳述，於行準備程序及審理時均表示無意見，本院審酌
    上開證據均係依法定程序取得，且與待證事實具關聯性，以
    之為認定犯罪事實之證據，尚屬適當，依刑事訴訟法第159
    條之5 規定，即有證據能力。
三、被告以外之人於偵查中向檢察官所為之陳述，除顯有不可信
    之情況者外，得為證據，刑事訴訟法第159 條之1 第2 項定
    有明文。本件證人乙○○於檢察官偵查中所為證述，被告丁○○並未主張有何顯不可信之情事，依卷存之事證亦無顯不
    可信之情事，依上揭刑事訴訟法第159 條之1 第2 項規定，
    亦有證據能力。
貳、實體部分：
甲、被告丁○○部分：
一、訊據被告丁○○對於交付證件予乙○○辦理護照之事實，固
    供認不諱，惟辯稱：其並未收到錢云云。
二、經查：
  (一)被告丁○○於檢察官偵查中供稱：「（乙○○有無找你辦護
    照？）有」、「（有無計劃出國？）沒有，他給我1,000 元
    ，把我證件拿去，護照也沒有給我，說沒有辦成」等語（見
    偵字第957 號卷145 頁）；而其於本院行準備程序時亦坦承
    有交付身分證、退伍令等證件交給乙○○之事實（見本院上
    更(一)字第246 號卷第48頁）。證人乙○○於檢察官偵查中亦
    證稱：「（你說你前後拿過9 個人的證件、照片給丙○○？
    ）是」、「（9 個人包括你們夫妻、陳智雄兄弟及陳智雄本
    人的太太陳秀美及朋友柯睿杰、丁○○？）是」等語（見偵
    字第957 號卷第61-62 頁）；於第2 次警詢時證稱：（你於
    第1 次筆錄時稱：除了你與太太李美玉與陳智斌外，還有其
    他人身分證交給丙○○，其他人的基本資料為何？）另外還
    有陳秀美、陳智斌的哥哥、柯睿杰、丁○○」等語（見警卷
    第11-14 頁）。證人丙○○於警詢時亦證稱：「邱嫌確曾於
    4 、5 月間拿了5 個人的身分證給我代辦護照」等語（見警
    卷第18頁）。是被告丁○○確有交付證件給乙○○轉交丙○○辦理護照申領並收取1,000 元之事實，堪可採信。
  (二)以被告丁○○之護照係經寶獅旅行社轉委翔富旅行社於90年
    5 月10日向外交部領事事務局提出聲請及核發，此分別經外
    交部領事事務局函覆在卷並有護照申請書在卷可憑（見本院
    上更(一)卷第66頁、偵字第957 號卷第141 頁），因此，以被
    告丁○○名義申請之護照業經主管機關核發無訛。
  (三)證人丙○○於警詢時另證稱：「（你為何要幫乙○○等人辦
    護照？又為何要給他佣金？）係一綽號『小王』之男子告訴
    我，請我幫忙找尋人頭辦理護照，雙方言明我提供一張身分
    證給他，他會給我佣金2 萬元，而我則付給乙○○15,000元
    ，若提供他一本護照，他付我5,000 元或6,000 元不，我則
    給乙○○4,000 至5,000 元」等語（見警卷第19頁）；於本
    院審理時證稱：「每個人頭給乙○○1,500 元至2,000 元」
    等語（見本院上更(一)卷第125 頁）。證人乙○○於警詢中證
    稱：「因我朋友丙○○說他開設旅行社需業績，所以請我幫
    他找人辦護照，他會給我們每人1,000 元報酬（指人頭部分
    ）」等語（見警卷第13頁背面），而如前所述，被告丁○○
    於檢察官偵查中亦坦承自乙○○處取得1,000 元，其並無出
    國之意思，是被告丁○○係因貪圖不法利益而交付證件供丙○○辦理護照之事實，堪以認定。
  (四)護照條例第24條第3 項之罪，所規定之「以供他人冒名使用
    」，係就動機目的所規定之主觀意思要件，凡將護照交付他
    人或謊報遺失，其目的在供他人冒名使用者，即成立該罪，
    不以果已冒名使用為必要（最高法院97臺上字第5630號判決
    意旨參照）。本件證人丙○○於本院審理時證稱：申請到之
    護照已交給黃嘉浪等語（見本院上更(一)卷第124 頁）。被告
    丁○○既同意他人以其名義申請護照，收取價金，其有允許
    他人冒名使用而交付之犯意與犯行應堪認定。
  (五)綜上所述，被告丁○○之犯罪事證已經明確，其犯行堪以認
    定。
三、按行為後法律有變更者，適用行為時之法律；但行為後之法
    律有利於行為人者，適用最有利於行為人之法律，刑法第2
    條第1 項定有明文。上開規定係規範行為後法律變更所生新
    舊法律比較適用之準據法。而比較時應就罪刑有關之事項，
    如共犯、未遂犯、想像競合犯、牽連犯、連續犯、結合犯，
    以及累犯加重、自首減輕及其他法定加減原因，如身分加減
    與加減例等一切情形，綜合全部罪刑之結果而為比較，予以
    整體適用（最高法院95年度第8 次刑事庭會議決議參照）。
    本件被告丁○○行為後，刑法第28條、33條等條文業經於94
    年2 月2 日修正公布，於95年7 月1 日施行。另95年6 月14
    日公布之刑法施行法第1 條之1 規定，除變更刑法分則編所
    定罰金之貨幣單位為新臺幣外，並分別提高罰金數額為3 倍
    或30倍。是本件自應就被告丁○○行為前、後相關法律，依
    前揭規定比較新舊法以決定應適用之法律：(一)刑法第28條原
    規定：「2 人以上共同『實施』犯罪之行為者，皆為共同正
    犯。」，新法修正為：「2 人以上共同『實行』犯罪之行為
    者，皆為共同正犯。」，將舊法之「實施」修正為「實行」
    。原「實施」之概念，包含陰謀、預備、著手及實行等階段
    之行為，修正後僅共同實行犯罪行為始成立共同正犯。是新
    法共同正犯之範圍已有限縮，排除陰謀犯、預備犯之共同正
    犯。新舊法就共同正犯之範圍既因此而有變動，自屬犯罪後
    法律有變更，非僅屬純文字修正（最高法院96年度臺上字第
    934 號判決意旨參照）。因新法已限縮共同正犯成立之範圍
    ，自以新法對行為人有利。(二)護照條例第24條第3 項之法定
    本刑為處5 年以下有期徒刑、拘役或科或併科新臺幣10萬元
    以下罰金。而修正後之刑法第33條第5 款規定「罰金：新臺
    幣1,000 元以上，以百元計算之」，修正前之刑法第33條第
    5 款則規定「罰金：1 元以上」，是刑法分則中有罰金刑之
    規定者，在修法前法院所得科處之最低度法定刑係銀元1 元
    即新臺幣3 元，依罰金罰鍰提高標準條例第1 條前段提高後
    為900 元，在修法後最低法定刑則係新臺幣1,000 元，是
    本件依修正後之規定所得科處之罰金刑為新臺幣1,000 元以
    上、新臺幣30,000元以下。比較新舊法，自以被告丁○○行
    為時之護照條例第24條第3 項較有利於被告丁○○有利。經
    綜合比較結果，因新法所得之法定本刑較高，就被告丁○○
    而言，以適用舊法較為有利，自應全部適用舊法。
四、核被告丁○○所為，係犯護照條例第24條第3 項將護照交付
    他人以供他人冒名使用罪。被告丁○○與乙○○、丙○○等
    人彼此間就上開犯行有犯意之聯絡及行為之分擔，為共同正
    犯。
五、原審就被告丁○○部分未詳為推求，遽為無罪之判決，尚有
    未洽，檢察官執此聲明上訴，指摘原判決關於被告丁○○部
    分不當，為有理由，應由本院將原判決關於丁○○部分撤銷
    改判。爰審酌被告丁○○犯後坦承部分犯行，犯罪動機在牟
    小利，犯後態度尚佳等一切情狀，量處如主文第2 項所示之
    刑，又被告丁○○行為後，中華民國96年罪犯減刑條例業於
    96年7 月4 日公布，於同年月16日施行。被告陳勝吉等3 人
    犯罪時間在96年4 月24日前，所犯護照條例第24條第3 項之
    罪合於中華民國96年罪犯減刑條例之減刑條件，爰依該條例
    第2 條第3 款減其宣告刑2 分之1 。又修正前刑法第41條第
    1 項前段原規定：「犯最重本刑為5 年以下有期徒刑以下之
    刑之罪，而受6 個月以下有期徒刑或拘役之宣告，因身體、
    教育、職業、家庭之關係或其他正當事由，執行顯有困難者
    ，得以1 元以上3 元以下折算一日，易科罰金」，且被告行
    為時之易科罰金折算標準，依修正前罰金罰鍰提高標準條例
    第2 條前段（現已刪除）之規定，係就其原定數額提高為
    100 倍折算1 日，故被告行為時之易科罰金折算標準乃以銀
    元300 元折算1 日，經折算後應以新臺幣900 元折算為1 日
    。惟修正後刑法第41條第1 項前段則改為：「犯最重本刑為
    5 年以下有期徒刑以下之刑之罪，而受6 個月以下有期徒刑
    或拘役之宣告者，得以新臺幣1,000 元、2,000 元或3,000
    元折算一日，易科罰金」，就易科罰金之折算標準予以提高
    ，從而以修正前之規定較有利於行為人，爰依修正前之規定
    ，就減得之刑，諭知如易科罰金之折算標準。
五、公訴意旨另以：丁○○於90年4 月間將身分證等證件交給乙○○轉交丙○○辦妥護照，於同年6 月間某日取得護照後（
    護照號碼：L00000000） ，乙○○、陳智斌、王裕成、柯睿
    杰等4 人一同持該護照至美國在臺協會辦理入境美國簽證，
    嗣因故未能取得簽證。惟仍將該護照交予丙○○，再由丙○○轉交知情而有共同犯意聯絡綽號「小王」之成年男子，供
    不詳姓名年籍之大陸地區人民持以冒用，自臺灣過境轉機赴
    美國。不詳姓名年籍之大陸地區人民於同年7 月17日利用馬
    來西亞航空MH-094號班機由馬來西亞飛至桃園中正機場後轉
    至美國洛杉磯，在飛機降落桃園中正機場之際，由與前揭人
    等有犯意聯絡之姓名年籍不詳之成年男子，將上揭護照及由
    臺北飛往美國之登機證（為MH-094號班機）交付予上揭不詳
    姓名年籍之大陸地區人民，該不詳姓名年籍之大陸地區人民
    即冒用該護照順利搭乘該馬來西亞航空MH-094號班機扺達美
    國洛杉磯，其於搭飛機期間該不詳姓名年籍之大陸地區人民
    將陳智斌之護照交由有犯意聯絡之不詳年籍姓名之成年男子
    保管並帶回臺灣以供其他不詳姓名年籍大陸地區男子再次使
    用。同年8 月8 日另一不詳之大陸地區男子冒用該護照，以
    同一方式登機至美國洛杉磯，嗣經美國移民局人員於該不詳
    姓名年籍之大陸地區人民抵達美國洛杉機時查獲，轉知桃園
    中正機場人員，始依該大陸男子行李牌上之資料，查出劃位
    資料、護照號碼及登機證，因認被告丁○○另涉有移民法第
    53條第1 項之在機場交付證件利用航空器運送非運送契約應
    載之人至他國罪嫌。訊據被告丁○○對於將身分證等證件交
    給乙○○轉交丙○○辦理護照之事實，固供認不諱，惟否有
    公訴人所指之犯行，辯稱：伊對於他人冒用持以轉機前往美
    國之事實並不知情等語。經查：
  (一)證人洪財興（航警局警員）於檢察官偵查中證稱：「（移送
    書上所寫接獲線，線報是指什麼？）當時一位馬來西亞航空
    的王經理打電話到刑警隊說他們飛美國班機被查獲2 名大陸
    人旅客持用國人陳育仁、陳智斌護照闖關被查獲」等語（見
    偵字第957 號卷第36-37 頁）。證人王士傑（馬來西亞航空
    公司駐中正機場經理）於警詢時證稱：「（貴公司於90年8
    月10日向本隊反應國人陳育仁、陳智斌搭乘貴公司編號MH-0
    94號至美國班機時，為美國移民官員查獲係大陸人士王可冒
    用國人陳育仁護照，鄭譽冒用國人陳智斌護照欲闖關入境美
    國？）90年8 月10日接獲本公司美國洛杉磯站電報傳真，傳
    真內容為大陸人士王可、鄭譽、鄭莊育等人於入境美國洛杉
    磯時身上已無任何身分證件，但在王可等人身上取得MH9315
    23、MH931845、MH0000000件托運行李牌號碼，經本公司查
    證旅客報到資料得知該行旅牌分別屬國人陳育仁、陳智斌、
    簡湘穎三人」、「（在美國洛杉磯時，在大陸人士身上是否
    有查獲陳育仁、陳智斌、簡湘穎三人之護照？）沒有」等語
    （見偵字第957 號卷第153-154 頁），足徵大陸人士王可、
    鄭譽所持有及冒用者均非被告丁○○之護照。遭冒用者既非
    被告丁○○之護照，且在機場交付陳智斌之護照者亦非被告
    丁○○之登機證，亦難對被告丁○○繩之出國及移民法第53
    條第1 項之罪嫌。
  (二)按刑法上之共同正犯之所以應對其他共犯所實施之行為負其
    全部責任，必以共犯間具有意思聯絡及行為分擔為要件，若
    於他人之犯罪，既無聯絡之意思，又無分擔之行為，即不得
    以共犯論，此有最高法院18年上字第673 號判例可資參照。
    本件遭冒用者係陳智斌之護照，而非被告丁○○之護照，已
    如前述，依公訴意旨所載，固可認陳智斌、丙○○、小王及
    在機場交付證件及取回護照之成年男子間，具有犯意聯絡及
    行為分擔，惟被告丁○○僅係受乙○○之利誘而交付證件辦
    理護照，並無證據足以證明其對於陳智斌等將護照交付他人
    冒名、轉機等情亦知情，被告丁○○對陳智斌等交付護照供
    他人使用一事既不知情，則其自始即無與陳智斌、丙○○等
    有共同之犯意聯絡思，更遑論對陳智斌等事後將護照交付他
    人冒名使用或在機場交付登機證部分，有何犯意聯絡或行為
    分擔之情。公訴意旨另認被告丁○○與丙○○、陳智斌、乙○○、小王、在機場交付證件取回護照之成年男子間，有共
    同正犯關係，應共同負責等語，不無誤會。
  (三)綜上所述，被告丁○○被訴違反入出國及移民法第53條第1
    項之在機場交付證件利用航空器運送非運送契約應載之人至
    他國罪嫌，尚屬不能證明。檢察官上訴意旨以被告丁○○與
    乙○○等係一犯罪集團，渠等有共同之犯意之聯絡等語，指
    摘原判決關於被告丁○○關於違反入出國及移民法第53條第
    1 項罪嫌部分不當。惟被告丁○○交付證件供辦理護照之初
    容或有貪圖不法之利益，然並無確切之證據足以證明其與丙○○、陳智斌等就在機場交付證件或交換護照等有共同之犯
    意聯絡，檢察官執此指摘原判決關於被告丁○○此部分不當
    ，為無理由，惟原判決關於被告丁○○部分既有上開瑕疵，
    且被告丁○○此部分罪嫌既與前揭論罪科刑部分有想像競合
    犯之裁判上一罪關係，自應由本院將原判決關於被告丁○○
    部分全部撤銷，然因公訴人認被告丁○○被訴違反入出國及
    移民法部分與前揭論罪科刑部分有一行為觸犯數罪名之想像
    競合犯之裁定判上一罪關係，故仍不另為無罪之諭知。
乙、被告甲○○部分（即上訴駁回部分）：
一、公訴意旨略以：乙○○與甲○○係朋友，緣丙○○於90年4
    月間某日，在高雄市對乙○○誘以提供一本護照可取得4 、
    5,000 元之報酬，並在其指示下，代尋人頭辦理中華民國護
    照，以充作人蛇集團轉機偷渡之用。乙○○與丙○○基於共
    同犯意之聯絡，由乙○○即以1,500 元至1,000 元之代價，
    在屏東縣境內游說知情之甲○○，取得知甲○○之同意，由
    甲○○交付身分證件、照片、退伍令等文件予乙○○，再轉
    交予丙○○，委由不知情之翔密旅行社人員於同年5 月8 日
    前往外交部所屬機構申辦護照，丙○○則交付每件3,000 元
    之報酬予乙○○，迄同年6 月間某日取得護照後（護照號碼
    ：L00000000 號），乙○○等持該護照至美國在臺協會辦理
    入境美國簽證，嗣因故未能取得簽證。惟仍將該護照交予丙○○，再由丙○○轉交知情而有共同犯意聯絡綽號「小王」
    之成年男子，供不詳姓名年籍之大陸地區人民持以冒用，自
    臺灣過境轉機赴美國。不詳姓名年籍之大陸地區人民於同年
    7 月17日利用馬來西亞航空MH-094號班機由馬來西亞飛至桃
    園中正機場後轉至美國洛杉磯，在飛機降落桃園中正機場之
    際，由與前揭人等有犯意聯絡之姓名年籍不詳之成年男子，
    將上揭護照及由臺北飛往美國之登機證（為MH-094號班機）
    交付予上揭不詳姓名年籍之大陸地區人民，該不詳姓名年籍
    之大陸地區人民即冒用該護照順利搭乘該馬來西亞航空MH-0
    94號班機扺達美國洛杉磯，其於搭飛機之期間該不詳姓名年
    籍之大陸地區人民將陳智斌之護照交由有犯意聯絡之不詳年
    籍姓名之成年男子保管並帶回臺灣以供其他不詳姓名年籍大
    陸地區男子再次使用。同年8 月8 日另一不詳之大陸地區男
    子冒用該護照，以同一方式登機至美國洛杉磯，嗣經美國移
    民局人員於該不詳姓名年籍之大陸地區人民抵達美國洛杉機
    時查獲，轉知桃園中正機場人員，始依該大陸男子行李牌上
    之資料，查出劃位資料、護照號碼及登機證，因而查獲上情
    ，因認被告甲○○亦涉有護照條例第24條第3 項之將護照交
    付他人冒名使用罪、入出國及移民法第53條第1 項之在機場
    交付證件利用航空器運送非運送契約應載之人至他國罪嫌。
二、按犯罪事實應依證據認定之，無證據不得認定犯罪事實；又
    不能證明被告犯罪者，應諭知無罪之判決，刑事訴訟法第15
    4 條第2 項、第301 條第1 項分別定有明文。次按認定不利
    於被告之事實，須依積極證據，茍積極證據不足為不利被告
    事實之認定，即應為有利於被告之認定，更不必有何有利之
    證據；事實之認定，應憑證據，如未能發現相當證據，或證
    據不足以證明，自不能以推測或擬制之方法，以為裁判之基
    礎；且認定犯罪事實所憑之證據，雖不以直接證據為限，間
    接證據亦包括在內，然而無論直接證據或間接證據，其為訴
    訟上之證明，須於通常一般之人均不致有所懷疑，而得確信
    其為真實之程度者，始得據為有罪之認定，倘其證明尚未達
    到此一程度，而有合理之懷疑存在而無從使事實審法院得有
    罪之確信時，即應為諭知被告無罪之判決，自應為被告無罪
    判決，此有最高法院30年上字第816 號、40年臺上字第86號
    、76年臺上字第4986號、92年度臺上字第128 號判例可資參
    照。
三、公訴人認被告甲○○涉有上開犯行係以乙○○供述及被告甲○○之護照申請日期與柯睿、丁○○、陳秀美三人相近，筆
    跡相同，足徵被告甲○○係人頭，另參以委由他人代辦護照
    自應給付費用、佣金予他人，豈有反向收取報酬之理等情為
    主要論據。訊據被告甲○○對於其曾將其身分證、退伍令等
    證件交給乙○○之事實，固於本院行準備程序時供認不諱，
    則否認有檢察官所指之犯行，辯稱：伊係是警察之友會會員
    且本來就有護照，本來辦理護照的目的是要陪其父親到大陸
    探親，後來沒去，護照亦因搬家而遺失，其係因警察之友會
    會員證失效，所以將身分證、退伍令交給乙○○，叫乙○○
    轉交給楊益權，要他重新辦理會員證，後來伊遇到乙○○時
    ，有問他有無遇到楊益權，乙○○說沒有遇到楊益權，後來
    乙○○將所有證件還給伊，伊並未委託乙○○辦理護照等語
    。
四、經查：
  (一)被告甲○○確有將身分證等證件交給乙○○之事實，除據其
    自承在卷外，並經證人乙○○於本院審理時證述在卷（見本
    院上更(一)卷第48、83頁），此部分之事實堪以認定。
  (二)證人乙○○於本院審理時雖證稱：渠等本來要去大陸玩，把
    證件交給丙○○，結果弄錯，也將甲○○的證件一起交給丙○○，丙○○辦玩後就避不見面云云（見本院上更(一)卷第83
    頁）。惟其檢察官偵查中先則明確證稱：「（你說你前後拿
    過9 個人的證件、照片給丙○○？）是」、「（9 個人包括
    甲○○）是」、「（丙○○拿多少給你？）9,000 元」、「
    （你去過在臺協會幾次？）一次，是丙○○叫我去的，我是
    載陳智斌、柯睿杰去的」、「（後來他們二人的簽證有無辦
    出來？）陳智斌沒有辦成，柯睿杰好像有辦成」、「丙○○
    從到尾只有給我9,000 元而已，我只有拿走2,000 元包括我
    及我太太，其他7,000 元交給陳智斌他們每人1,000 元叫他
    們要去照相」等語（見偵字第957 號卷第61-63 頁），是其
    事後於本院審理時上開所證固無足採。被告甲○○辯稱交付
    證件並非辦理護照云云，固亦無足取。
  (三)惟證人乙○○於第2 次於檢察官偵查中亦證稱：「（為何委
    託丙○○辦護照？）因我與我太太欲出國玩，我還介紹幾個
    朋友，他們也要去大陸玩，因大陸較便宜，那些朋友我在警
    局均有說，後來陳智雄沒有辦，我在警察那裡說的那些人是
    我介紹給丙○○認識的，因為他們也要辦護照」、「（你們
    幾人上臺北？）4 人上臺北辦護照，有柯睿杰、王裕成、陳
    智斌」、「（丁○○、甲○○、陳智雄兄弟他們有無辦護照
    ？）丁○○住里港，楊某與陳智雄本來要辦後來沒有辦，陳
    智斌有辦，甲○○是跟我們去而已」等語（見偵字第957 號
    卷第61-62 、79、116 頁）。而於警詢時亦證稱：「（據陳
    智斌供稱：他將身分證、相片、退伍令委由你代辦護照，該
    本護照現於何處？）因我朋友丙○○說他開設旅行社需業績
    ，所以請我幫他找人辦護照，他會給我們每人1,000元報酬，
    於是我於90年4 、5 月時找了5 個人，並將上述5 人的身分
    證、相片及退伍令給丙○○，但隔兩天宮即打電話給我，告
    訴我該5 人其中3 人無法辦護照，宮嫌便將3 人之證件還我
    ，大約過了兩個禮拜，我又找了4 個人，並將該4 個人的身
    分證給他，隔天宮嫌打電話給我要我載陳智斌及另一位年籍
    資料不詳之人到美國在臺協會辦理美國簽證，當天宮嫌與兩
    名不詳嫌疑人到美國在臺協會門口等我，由該兩名不詳嫌疑
    人帶陳智斌兩人進入辦簽證，之後簽證沒有辦成，宮嫌亦未
    將陳智斌兩人護照歸還」、「（90年4 、5 月你最後將4 人
    的身分證件交給宮嫌後，是否還有和宮嫌連絡？）有，因我
    將4 個人證交給宮嫌後，宮嫌稱要兩個禮拜才可辦下來，但
    我其中一名朋友有急事需要身分證，所以我就打電話給宮嫌
    要身分證，宮嫌徉稱最快要兩個禮拜才能辦好並將證件歸還
    ，約過了2 、3 天宮嫌即將證件寄回，當天我就打電話給宮
    嫌要護照，但宮嫌稱還需要辦理簽證，我說我朋友不想出國
    ，請他將護照歸還，宮嫌稱他隔天會回高雄，要我過來拿護
    照，翌日我打電話給宮嫌告知我要過去拿護照，宮嫌即徉稱
    全部護照都已在泡沫紅茶店遺失」、「（上述你稱將9 人之
    身分證件交與宮嫌，該9 人之姓、年籍資料為何？）包括我
    太太之證件，其他人我已記不得了，我回去後會查明」等語
    ，嗣於第2 次警詢時證稱：「（你於第1 次筆錄時稱：除了
    你與太太李美玉與陳智斌外，還有其他人身分證交給丙○○
    ，其他人的基本資料為何？）另外還有陳秀美、陳智斌的哥
    哥、柯睿杰、丁○○、甲○○、施信光」等語（見警卷第11
    -14 頁）。而證人丙○○於警詢時亦證稱：「邱嫌確曾於4
    、5 月間拿了5 個人的身分證給我代辦護照，後來有3 人證
    件資料不符，無法順利辦理護照，我便將該3 人之證件退還
    給他」等語（見警卷第18頁）。依證人乙○○及丙○○上開
    所證，交付證件欲辦理護照之9 個人當中確有數名並未辦成
    。則被告甲○○是否確因而辦妥護照？卷附護照申請書（見
    偵字第957 號卷第143 頁）是否即為其委託乙○○妥理護照
    之申請書？即有待審認。
  (四)經本院向外交部領事事務局函查有關被告甲○○是重複申請
    護照紀錄結果，據覆稱：依護照條例第10條規定，非因特殊
    理由，並經外交部核准者，持照人不得同時持用超過一本之
    護照，另已領有效護照者，倘符合護照條例第15條、第16條
    有關換、補發照規定，且無同條第18條應不予核發護照情形
    ，得申請新照，惟舊照均註銷作廢，故仍僅持一本護照。至
    於不符合上述換、補發規定之申請護照案件，一般作業以退
    還相關身分證件及規費方式辦理，所附護照申請書則留存掃
    瞄建檔，惟申請案償係所附照片規格、外文姓名等基本資料
    不符規定，經本局受理櫃檯發現即退件予申請人補正，倘申
    請人未於補正後再送件，此類申請案則未留存任何紀錄。經
    查本局檔存資料，甲○○於89年5 月15日持憑屏縣81年3 月
    16日換發之身分證申獲第M00000000 號護照，嗣於90年10月
    23日再度委託天福旅行社轉由開達旅行社持憑屏縣90年10月
    3 日換發之身分證向本局申請護照（護照申請書影本乙份如
    附件），當時本局經查渠已領有上述護照，經通知需繳交舊
    照後，已申請退件退費等語，有該局98年2 月19日領一字第
    0985105302號函及所檢送之上開附件在卷可憑（見本院上更
    (二)卷第107 頁）。
  (五)外交部領事事務局所檢送之被告甲○○中華民國普通護照申
    請書，其係申請之日期係90年10月23日；而其前此確曾於89
    年5 月15日持憑屏縣81年3 月16日換發之身分證申獲M00000
    000 號護照之事實，除經上開外交部領事事務局函覆在卷外
    ，並有經檢察官扣案之申請書在卷可憑（見偵字第957 號卷
    第143 頁），是被告甲○○辯稱：其之前已申請取得護照等
    語，並非不可信。再者，同案被告丁○○護照申請日期係90
    年5 月8 日、陳秀美申請之日期係90年5 月10日、李美玉申
    請之日期係86年1 月25日、乙○○申請之日期係90年3 月29
    日，有申請書在卷可憑（見同上偵查卷第144-147 頁）。參
    以證人乙○○上開警詢中所證，所取得之證件中有數名未辦
    成，及其於檢察官偵查中證稱：甲○○及我太太本來就有護
    照，所以宮某就退給我，說不能重複辦理等語（見他字第12
    3 卷第7 頁背面）。證人丙○○於檢察官偵查中亦證稱：李
    美玉因為已經有護照，後來就不能辦了等語（見他字第123
    卷第29頁）；準此，被告甲○○委託乙○○所辦理之護照應
    係90年10月23日未辦成那一次無訛。
  (六)證人洪財興（航警局警員）於檢察官偵查中證稱：「（移送
    書上所寫接獲線，線報是指什麼？）當時一位馬來西亞航空
    的王經理打電話到刑警隊說他們飛美國班機被查獲2 名大陸
    人旅客持用國人陳育仁、陳智斌護照闖關被查獲，他還把陳
    育仁、陳智斌護照資料及班機劃位資料告訴我們，我就巡線
    追查」、「（筆錄內乙○○說他有提供李美玉、柯睿杰等人
    ，有無繼續追查？）沒有」等語（見偵字第957 號卷第36-3
    7 頁）。證人王士傑（馬來西亞航空公司駐中正機場經理）
    於警詢時證稱：「（貴公司於90年8 月10日向本隊反應國人
    陳育仁、陳智斌搭乘貴公司編號MH-094號至美國班機時，為
    美國移民官員查獲係大陸人士王可冒用國人陳育仁護照，鄭
    譽冒用國人陳智斌護照欲闖關入境美國？）90年8 月10日接
    獲本公司美國洛杉磯站電報傳真，傳真內容為大陸人士王可
    、鄭譽、鄭莊育等人於入境美國洛杉磯時身上已無任何身分
    證件，但在王可等人身上取得MH931523、MH931845、MH0000
    000件托運行李牌號碼，經本公司查證旅客報到資料得知該
    行旅牌分別屬國人陳育仁、陳智斌、簡湘穎三人」、「（在
    美國洛杉磯時，在大陸人士身上是否有查獲陳育仁、陳智斌
    、簡湘穎三人之護照？）沒有」等語（見偵字第957 號卷第
    153-154 頁）。均不能證明被告甲○○有將委託乙○○申請
    之護照或自己所取得之護照交付他人，亦不能證明被告甲○○有在機場交付證件利用航空器運送非運送契約應載之人至
    他國之情事。
  (七)依證人王士傑上開於警詢時所證，遭查獲之不詳之大陸地區
    人民，所冒用者係陳智斌之護照（證護照號碼為L0-000000
    號）及登機證（MH-094號班機），並非被告甲○○之護照、
    登機證，有卷附陳智斌之普通護照申請書、登機證、出入境
    紀錄影本各1 紙在卷可證。是遭冒用者既非被告甲○○之護
    照，且在機場交付陳智斌之護照者亦非被告甲○○之登機證
    ，亦難繩之出國及移民法第53條第1 項之罪嫌。
  (八)如前所述，共同正犯必以共犯間具有意思聯絡及行為分擔為
    要件，若於他人之犯罪，既無聯絡之意思，又無分擔之行為
    ，即不得以共犯論。本件遭冒用者係陳智斌之護照，而非被
    告甲○○之護照，已如前述，依公訴意旨所載，固可認陳智
    斌、丙○○、小王、機場交付證件及取回護照之成年男子間
    ，具有犯意聯絡及行為分擔，惟被告甲○○僅係受乙○○之
    利誘而交付證件辦理護照，並無證據足以證明對於彼此及陳
    智斌間有將證件交付乙○○辦理護照一節知情，則被告甲○○與陳智斌間對於交付證件辦護照一事，自始即無聯絡之意
    思，更遑論對陳智斌等事後將護照交付他人冒名使用或在機
    場交付登機證部分，有何犯意聯絡或行為分擔之情。公訴意
    旨另認被告與丙○○、陳智斌、乙○○、小王、在機場交付
    證件取回護照之成年男子間具共同正犯關係，應共同負責等
    語，亦有誤會。
五、綜上所述，被告甲○○被訴違反護照條例第24條第3 項之將
    護照交付他人冒名使用罪、入出國及移民法第53條第1 項之
    在機場交付證件利用航空器運送非運送契約應載之人至他國
    罪嫌，均屬不能證明，原審因而認被告甲○○之犯罪不能證
    明，而為其無罪之判決，經核與法並無不合。檢察官上訴意
    旨以被告甲○○與乙○○等係一犯罪集團，渠等有共同之犯
    意之聯絡等語，指摘原判決關於被告甲○○部分不當。惟依
    乙○○所證，被告甲○○交付證件之初容或有貪圖不法之利
    益，惟最後既未完成護照辦理手續，亦無確切之證據足以證
    明其與丙○○、陳智斌等就在機場交付證件或交換護照等有
    共同之犯意聯絡，是檢察官執此指摘原判決關於甲○○部分
    不當，為無理由，應予駁回。
據上論結，應依刑事訴訟法第368 條、第369 條第1 項前段、第
364 條、第299 條第1 項前段，護照條例第24條第3 項，刑法第
11條前段，修正前刑法第28條、第41條第1 項，中華民國96年罪
犯減刑條例第2 條第1 項第3 款、第7 條、第9 條，修正前罰金
罰鍰提高標準條例第1 條前段、第2 條，判決如主文。
本案經檢察官李門騫到庭執行職務。
中    華    民    國    98    年    3     月    11    日
                  刑事第四庭    審判長法  官  蕭權閔
                                      法  官  陳吉雄
                                      法  官  李嘉興
以上正本證明與原本無異。
檢察官如不服本判決應於收受本判決後10日內向本院提出上訴書
狀，其未敘述上訴理由者，並得於提起上訴後10日內向本院補提
理由書狀（均須按他造當事人之人數附繕本）「切勿逕送上級法
院」。
中    華    民    國    98    年    3     月    11    日
                                      書記官  郭榮芳
附錄本件判決論罪科刑法條：
護照條例第24條第3 項：
將護照交付他人或謊報遺失以供他人冒名使用者，處5 年以下有
期徒刑、拘役或科或併科新臺幣10萬元以下罰金。


司法院資訊處製作；財團法人民間司法改革基金會備份。
